【裁判字號】    96,訴,6491
【裁判日期】    970430
【裁判案由】    損害賠償等
【裁判全文】
臺灣臺北地方法院民事判決              96年度訴字第6491號
原      告  甲○○
訴訟代理人  陳明宗律師
被      告  乙○○
訴訟代理人  蔡志揚律師
上列當事人間請求損害賠償等事件，本院於民國九十七年四月十
五日言詞辯論終結，判決如下：
    主  文
被告應給付原告新台幣陸拾參萬元，及自民國九十六年七月二十
四日起至清償日止，按年息百分之五計算之利息。
訴訟費用由被告負擔。
本判決於原告以新台幣貳拾壹萬元為被告供擔保後，得假執行；
但被告如以新台幣陸拾參萬元為原告預供擔保後，得免為假執行
。
    事實及理由
甲、程序方面
    按訴狀送達後，原告不得將原訴變更或追加他訴，但有下列
    各款情形之一者，不在此限：(二)請求之基礎事實同一者。(三)
    擴張或減縮應受判決事項之聲明者。(七)不甚礙被告之防禦及
    訴訟之終結者，民事訴訟法第255條第1項第2、3、7款定有
    明文。本件原告起訴請求被告給付新台幣（下同）68萬8,00
    0元及自起訴狀繕本送達翌日起至清償日止，按年息百分之5
    計算之利息，嗣於97年1月15日減縮聲明為：被告應給付原
    告63萬元及自起訴狀繕本送達翌日起至清償日止，按年息百
    分之5計算之利息，核被告減縮聲明與上開規定相符，應予
    准許，合先敘明。
乙、實體方面
一、原告起訴主張：
    緣原告於96年1月3日經第三人高慧娟居間介紹，買受被告所
    有門牌號碼為台北市○○○路○段391巷8弄18-6號2樓之房屋
    及基地之應有部分（下稱系爭房屋），因當時系爭房屋有人
    佔用不願離去，故被告才同意以130萬元出售予原告，兩造
    簽訂買賣契約後（下稱系爭買賣契約），原告亦依約繳付第
    一期簽約款10萬元，原告並於同日將房屋仲介費用13萬元支
    付予仲介高慧娟。因系爭房屋過於老舊而有重新裝修之必要
    ，原告遂央請被告同意先行借屋裝修，以利能在年前整理完
    成進而搬遷入住，被告亦同意之，是原告遂先行裝修整理系
    爭房屋，並已先行給付20萬元整之裝修費用。然於裝修及辦
    理過戶期間，第三人高慧娟與其友人張蔣明向原告表示有一
    友人涂靜芬急須承購套房，希原告割愛將系爭房屋出售予涂
    君，經多次商議，原告即約定以280萬元出售予涂君，原告
    並給付予張君部份居間服務費用5萬6,000元，高君部分為20
    萬元之居間見證報酬。因原告向涂君說明系爭房地正在辦理
    過戶，涂君為求簡便，遂建言其實可逕自將系爭房地自被告
    移轉登記予涂君即可，無須煩擾先由被告登記予原告，再由
    原告登記予涂君，遂央求原告配合被告同時出具解除與被告
    間之買賣契約書面，以保障涂君之權利，涂君始願簽立買賣
    契約，而被告並保證願將上開與第三人涂君所為交易之買賣
    價金之差額150萬元交付予原告，原告不疑有他，遂於96 年
    1月18日，在見證人高慧娟之見證下，出具與被告解除契約
    上開買賣契約之文書，以利將系爭房屋移轉登記予涂君。詎
    料被告與涂君辦理過戶期間，被告為脫免將所為交易之買賣
    價金中之150萬元部分給付予原告，竟撤銷原正與涂君辦理
    過戶中之登記程序，並由被告轉登記給涂君所指定之第三人
    ，以規避原允諾應給付予原告之150萬元。事實上兩造簽立
    系爭解除買賣契約協議書並非通謀虛偽意思表示，而只是為
    了取信涂君，兩造間並無解除買賣契約之合意，則系爭買賣
    契約仍為有效，縱認已生解除效力，然是因被告為能出售系
    爭房屋予涂君，而訛騙原告僅是取信予涂君所簽立，爰依民
    法第93條第1項規定，以準備二狀繕本送達作為撤銷96年1月
    18日解除系爭買賣契約之意思表示，本件被告現已將系爭房
    地轉登記予涂君所指定之第三人，則系爭房地顯無移轉登記
    予原告之可能，從而被告已構成第226條之給付不能，原告
    自得依第247條規定請求被告賠償房屋買賣價金10萬元、裝
    修費用20萬元、居間報酬33萬元（扣掉張蔣明已歸還之仲介
    費5萬6,000元），共63萬元。再退步言，縱認系爭買賣契約
    業經解除，原告主張撤銷亦無理由，然原告係因涂君確實欲
    購買系爭房地，且被告亦保證將所為交易之買賣價金中之15
    0萬元部分給付予原告，原告始同意解除其與被告之買賣契
    約，是當事人間約定於涂君交付價金時，被告同意將涂君給
    付之買賣價金中之150萬元部分給付予原告，此即為附停止
    條件之法律行為，而被告既不否認本件已將系爭房地移轉予
    涂君所指定之人，停止條件已成就，原告自得應依兩造口頭
    協議請求被告給付150萬元中的63萬元。此外，被告係以故
    意背於善良風俗之方法加損害於原告，爰依民法第184條第1
    項後段規定請求裝修費用及居間報酬之損害共53萬元，並依
    民法第259條、第260條規定請求返還訂金10萬元等語，並聲
    明：(一)被告應給付原告63萬元，及自起訴狀繕本送達翌日起
    至清償日止，按年息百分之5計算之利息。(二)願供擔保請准
    宣告假執行。
二、被告則以下列等語置辯：
    (一)緣被告因年老體衰加上行動不便，因而將系爭房屋委由其
      子胡厚汶處理售屋事宜，胡厚汶因業務關係認識訴外人高
      慧娟，高慧娟告知胡厚汶有某位張姓投資客要買屋，但該
      名投資客都是用人頭戶簽約，用以避稅及貸款，胡厚汶原
      出價300萬元，經議價後敲定260萬元成交，定金10萬元，
      並約定96年1月3日簽約，96年1月3日上午，高慧娟與胡厚
      汶確認晚間八時至游秀麗代書處所簽約，並由該投資客的
      一個人頭戶出面簽約，該名人頭戶即為原告甲○○。但高
      慧娟告知胡厚汶：因為甲○○只是人頭，沒有錢、又無法
      貸款，怕胡厚汶會直接向甲○○要求給付260萬元，所以
      只簽一半金額，等到該名投資客找到另一名可貸款成數較
      高的人頭之後，再將該130萬元合約解除，由胡厚汶直接
      與該名人頭簽立260萬元之正式合約等語，胡厚汶原本很
      猶豫，但在高慧娟再三勸誘、保證不會加害之情況下，乃
      相信高慧娟之說詞，進而簽立該約。96年1月17日，高慧
      娟告知胡厚汶該名投資客找到新的人頭涂靜芬，原告與胡
      厚汶即於96年1月18日中午合意完成解約手續，稍後涂靜
      芬抵達，與胡厚汶簽訂280萬元之買賣合約（不知為何多
      了20萬元）。未料，原告竟向胡厚汶索價其差額之150 萬
      元，而從高慧娟與該名投資客的談話中發現該名投資客竟
      然只是仲介商（即張蔣明），至此胡厚汶發現原來一切都
      是高慧娟自導自演之一場騙局。嗣後，胡厚汶又與涂靜芬
      取得聯繫，雙方對質後均發現被騙，實際上之實情為：1.
      涂靜芬非人頭戶，為真買主。2.張蔣明非投資客，原本不
      認識高慧娟，係因委託仲介而認識。3.高慧娟當初拿了原
      被告間之合約，委託張蔣明仲介該屋，張蔣明引介了涂靜
      芬。胡厚汶與涂靜芬明瞭事實真相後，不敢再將售屋事務
      交由高慧娟委託的代書處理，乃另委託代書處理售屋事宜
      。兩造間既未達成被告應交付150 萬元差額予原告之協議
      ，則原告主張依兩造口頭協議請求被告給付其中的63萬元
      ，並無理由。又本件原告並未舉證證明被告有何以違背善
      良風俗之方法加損害於原告，且縱認原告主張屬實，原告
      似係受涂靜芬所訛，與被告何干？故原告依侵權行為請求
      被告賠償，亦無理由。
    (二)原告既自承兩造解除系爭買賣契約並非通謀虛偽意思表示
      ，則系爭買賣契約業已解除，被告對原告不負任何債之履
      行義務，原告主張被告應賠償裝修費用或居間報酬，並無
      理由。又依證人高慧娟證詞可知，要求解除買賣契約者為
      涂靜芬，被告亦有解除契約之意思，被告並無詐欺行為，
      原告主張受被告詐欺而撤銷解除之意思表示，並無理由。
    (三)此外，定金10萬元業經被告返還原告，而原告實際上就系
      爭房屋根本無裝修行為，是原告根本無損害可言，且雙方
      既合意解除契約，居間報酬本即非由被告負擔，原告不得
      請求被告返還，且依內政部89年5月2日 (89)台內中地字
      第8979087號函釋：「不動產經紀業或經紀人員經營仲介
      業務者，其向買賣之一方或雙方收取報酬之總額合計不得
      超過該不動產實際成交價金百分之六。」，原告主張之數
      額顯逾內政部上揭函示之最高上限，殊非適法。至若原告
      主張係屬損害賠償，自應就被告有故意以善良風俗之方法
      加損害於原告之情事負舉證責任。
    (四)並聲明：(1)原告之訴及假執行聲請均駁回；(2)如受不利判
      決，願供擔保請准宣告免為假執行。
三、不爭執事項：
    (一)兩造經訴外人高慧娟居間介紹，於96年1月3日簽訂系爭買
      賣契約，系爭買賣契約總價記載130萬元，原告並交付定
      金10萬元予被告。
    (二)兩造於96年1月18日，在訴外人高慧娟之見證下，簽定「
      解除買賣契約協議書」。
    (三)被告於96年1月18日簽定解除買賣契約協議書後，復與訴
      外人涂靜芬簽訂買賣契約，約定買賣價金為280萬元（見
      本院卷第34頁），惟嗣後被告與涂靜芬解除上開買賣契約
      ，再另委託代書將系爭房屋出賣予涂靜芬，並已移轉予涂
      靜芬所指定之人。
四、得心證之理由：
    本院依民事訴訟法第270條之1第1項規定整理並協議兩造簡
    化爭點為：(一)系爭買賣契約是否解除？(二)原告請求被告給付
    63萬元是否有理由？茲分述如下：
  (一)系爭買賣契約是否解除？
    (1)原告固不否認於「解除買賣契約協議書」上簽名（見本院
      卷第16頁），惟主張並無解除系爭買賣契約之意思云云，
      然證人即承辦之土地代書游秀麗證稱：「因為有第三人要
      買，他們詢問我，能不能直接原告與涂簽約，但因為原告
      尚未移轉登記，涂靜芬也打電話跟我說，她不要跟原告簽
      約，要跟屋主簽約，我說必須兩造先解除合約，我跟兩造
      說，他們同意，所以就解除契約」、「（兩造解約時有說
      解約是假的，目的只是要給涂靜芬看嗎？）沒有，他們說
      他們協議好了，只是原告說被告與涂靜芬的所有交易要通
      知原告」（見本院卷第170頁背面、第171頁），證人高慧
      娟證稱：原告向被告買受系爭房屋後，又委託其再找買家
      ，其透過張蔣明找到買家涂靜芬，涂靜芬本身也作房地產
      ，涂要求兩造契約要解除，才要跟原告簽約，兩造就簽了
      解除買賣契約協議書等語（見本院卷第69頁背面），且依
      原告主張，其同意由被告將系爭房屋出售予涂靜芬，若原
      告並無解除系爭買賣契約之意，則其如何一方面同意被告
      將系爭房地出賣予涂靜芬，一方面又依兩造系爭買賣契約
      請求被告履行其移轉房地之義務？足見被告主張兩造確實
      有解除系爭買賣契約之真意等語，堪信為真實。至證人證
      人高慧娟雖另證稱：解除買賣契約協議書是為了給涂靜芬
      看，其知道兩造並無解除買賣契約的真意云云（見本院卷
      第69頁背面），然其所證與證人游秀麗之證詞不同，且與
      原告簽定解除買賣契約協議書之原因有違，自不足採。
    (2)原告另主張被告為能出售系爭房屋予涂君，而訛騙原告僅
      是取信予涂君，致原告限於錯誤解除系爭買賣契約，爰依
      民法第93條規定撤銷解除買賣契約之意思表示云云，然對
      於「被告向原告詐稱解除系爭買賣契約僅係為取信涂靜芬
      」一事，業經被告否認，原告亦未舉證以實其說，自難採
      信。況證人游秀麗證稱係涂靜芬要求解除系爭買賣契約，
      原告於起訴狀亦自承係涂靜芬央求兩造應解除買契約以保
      障涂靜芬權利等語（見本院卷第3頁），足認要求解除契
      約者並非被告或其代理人胡厚汶，本件被告或其代理人既
      無施用詐術情事，則原告主張依民法第93條規定撤銷解除
      買賣契約之意思表示云云，並無理由。
    (3)本件系爭買賣契約既經合法解除，原告依民法第226條規
      定請求損害賠償，並無理由，又系爭買賣契約並非以不能
      之給付為標的，則原告依民法第247條規定請求被告賠償
      損害，亦屬無據。
  (二)原告請求被告給付63萬元是否有理由？
    (1)查系爭買賣契約已記載本件買賣總價為130萬元，被告辯
      稱買賣總價實際為260萬元，因原告為人頭，所以買賣契
      約只寫一半的金額，待覓得另一名貸款成數較高的人頭即
      可解除130萬元之買賣契約云云，然此為原告所否認，自
      應由被告負舉證責任，惟被告對此並未舉證以實其說，自
      難採信。況證人高慧娟證稱：「胡厚汶跟我說他缺錢，說
      他父親有一間房子問我要不要買... 他說他要賣我50萬元
      ，因為有人霸佔房子有糾紛，所以無法看房子，我跟他說
      我不敢買，我介紹看看有人是否願意買，我有問到原告，
      原告說他願意自己處理這件糾紛，我就幫她們二人介紹，
      後來兩人以130萬元成交... 」、「因為房子沒辦法看，
      且胡厚汶很缺錢，所以價錢才這麼低」（見本院卷第69頁
      背面、第92頁背面），證人胡厚汶亦自承：「房子本來是
      我爺爺在住，他晚年有跟一位鄭女士同居，後來他生病自
      己到台中榮民之家，他過世時我們才知道，鑰匙在鄭女士
      保管中我們找不到他，我姊姊有告他請求他歸還，我們95
      年11月找到他，他叫我們自己打一把鑰匙，我們就撤回」
      、「（你與原告簽約時，還沒找到鄭女士嗎？）找到了」
      、「（有無帶他進去看過房子？）沒有」（見本院卷第92
      頁），衡諸常情，買方於購屋前均會事先看過房屋狀況始
      決定是否購買，若如證人胡厚汶所述與原告簽約時已取得
      系爭房屋之鑰匙，則何以簽約前未曾帶領買方至系爭房屋
      查看？此情形實與一般買賣房屋之常情有違，再依證人游
      秀麗前揭證詞可知，兩造係因涂靜芬欲購買系爭房屋而應
      涂靜芬要求解除買賣契約，而非如被告所辯係因找到另一
      名可貸款成數較高的人頭而解除買賣契約，足見原告主張
      其並非人頭、且本件因房屋遭人霸佔故僅以130萬元成交
      等語，堪信為真實，被告辯稱買賣價金實為260萬元、因
      原告為人頭所以買賣契約才會記載價金130萬元云云，並
      不足採。
    (2)被告雖辯稱兩造並無應將差價150萬元給付予原告之口頭
      約定云云，然證人高慧娟證稱：「... 原告請我再找買家
      ，我託張蔣明找到涂靜芬買原告房子... 」、「... 原告
      與被告有協議，賣給涂的差價胡厚汶答應要退差價給原告
      ... 」、「（胡厚汶有同意將賣給涂之差價給付給原告嗎
      ？）有，我們三人在現場，我聽到的」（見本院卷第69頁
      背面、第70頁），復參酌兩造並不否認解除系爭買賣契約
      係為了讓被告得以直接與涂靜芬簽約，並直接由被告將系
      爭房屋移轉登記予涂靜芬，且涂靜芬並非由被告所覓得，
      而係由原告及高慧娟所覓得，若被告未曾同意將買賣差價
      給付原告，則原告與被告及胡厚汶非親非故，原告為何願
      意毫無條件解除兩造買賣契約、放棄原本可轉賣予涂靜芬
      之利益、讓被告無須負擔居間涂靜芬之仲介費即可平白賺
      取150萬元差價？此顯與一般常情不符，應認原告主張被
      告同意將出賣予涂靜芬之差價150萬元給付予原告等語，
      堪信為真實。本件被告既不否認已經系爭房屋出售予涂靜
      芬，則原告依兩造協議請求差價150萬元中的63萬元，即
      有理由，應予准許。
五、綜上所述，被告前揭辯詞均不足採，從而，原告依據兩造協
    議，請求被告給付如主文所示之金額及自起訴狀繕本送達翌
    日（即96年7月24日）起至清償日止，按年息百分之5計算之
    利息，為有理由，自應准許。
六、本件原告另主張依民法第184條第1項後段、第259條、第260
    條規定請求損害賠償，核屬請求權之選擇合併，並屬重疊之
    訴之合併，其一有理由，其他毋庸再予審究，併予敘明。至
    被告聲請函詢台北市稅捐稽徵處信義分處查明被告就系爭房
    屋出賣予原告是否辦理契稅、函詢財團法人金融聯合徵信中
    心查明原告是否向銀行辦理貸款而經銀行徵信，以證明原告
    是人頭云云（見本院卷第165頁），然代書已證稱因為第二
    次款還沒付所以沒有進行報稅等動作（見本院卷第171頁）
    ，而原告買受系爭房屋未必僅有向銀行貸款一途，故原告之
    聲請並無法證明待證事實；此外，被告另聲請函詢中國信託
    商業銀行查明96年1月23日三筆提款之自動櫃員機是否位於
    高慧娟住處附近之便利商店，以證明被告已歸還10萬元定金
    云云（見本院卷第183頁），然被告上開提領之三筆金額只
    有8萬元而非10萬元，且縱提款機設在高慧娟住處附近，亦
    無法證明已將定金10萬元歸還予原告，故被告上開聲請均無
    調查必要。本件為判決之基礎已臻明確，兩造其餘之陳述及
    所提其他證據，經本院斟酌後，認為均於判決之結果無影響
    ，爰不再逐一論述。
七、兩造陳明願供擔保以代釋明，聲請宣告假執行或免為假執行
    ，經核均與規定相符，爰分別酌定相當之擔保金額予以宣告
    。
八、結論，本件原告之訴為有理由，並依民事訴訟法第78條、第
    390條第2項、第392條第2項規定，判決如主文。
中    華    民    國    97    年    4     月    30    日
                  民事第五庭    法  官  蔡如琪
以上正本係照原本作成
如對本判決上訴，須於判決送達後20日內向本院提出上訴狀
中    華    民    國    97    年    4     月    30    日
                                書記官  林孔華


司法院資訊處製作；財團法人民間司法改革基金會備份。
